【裁判字號】    89,上訴,1430
【裁判日期】    890616
【裁判案由】    常業重利
【裁判全文】
臺灣高等法院臺中分院刑事判決                  八十九年度上訴字第一四三號
    上  訴  人  臺灣臺中地方法院檢察署檢察官
    被      告  丙○○
右上訴人，因被告常業重利案件，不服臺灣臺中地方法院八十八年度訴字第一六七０
號，中華民國八十九年六月十六日第一審判決（起訴案號：臺灣臺中地方法院檢察署
八十八年度偵字第一０九五六號），提起上訴，本院判決如左：
    主  文
上訴駁回。
    理  由
一、公訴意旨如附件之起訴書所載。
二、按犯罪事實應依證據認定之，無證據不得推定其犯罪事實，為刑事訴訟法第一百
    五十四條所明文規定。次按認定犯罪事實應依證據，為刑事訴訟法所明定，故被
    告否認犯罪事實所持之辯解，縱屬不能成立，仍非有積極證據足以證明其犯罪行
    為，不能遽為有罪之認定（參照最高法院三十年上字第一八三一號判例意旨）。
    本件公訴人認被告丙○○涉有前開常業重利犯行，無非以被告坦承正在借貸金錢
    給戊○○時為警查獲。又被害人甲○○所簽系爭本票係看報紙之廣告而與地下錢
    莊聯絡後，向二名男子借款三萬元，每十天為一期，每期利息六千元，並簽發該
    本票及以身分証抵押等情，已據甲○○陳明在卷。且有証人戊○○証言及扣案如
    起訴書犯罪事實欄所示之物可稽，資為論據。訊據被告丙○○，堅決否認有何常
    業重利犯行，並於原審及本院先後辯稱其並未曾借錢給被害人甲○○、丁○○，
    至於扣案之被害人甲○○、丁○○本票，係他人向其調錢交付，並非借錢給被害
    人甲○○、丁○○時，由渠等所簽發。其經警查獲至警局時，警方人員曾稱被害
    人戊○○（原審均誤為張慈惠，應予補正）係警方線民，而被告係第一次與被害
    人戊○○交易，苟非被害人戊○○事先報案或與警方配合，警方如何能得知本案
    ？且被告係遭警方臨檢查獲，該日警方並未規劃臨檢勤務，且未如一般臨檢之著
    制服執勤，顯有可疑，被害人戊○○應無向被告借貸之真意，而係配合警方辦案
    。當時其被查獲時尚未交付款項，其亦未登報放貸，偵查中原審時所供本票係賣
    茶葉而持有之部分係不實在云云。本院經查：
(一)按刑法之常業重利罪係以乘他人之急迫、輕率或無經驗貸予金錢其他物品，而取
    得與原本顯不相當之重利為常業始足當之，此觀諸同法第三百四十四條、第三百
    四十五條自明。本件被害人戊○○於警訊中供稱「因急需一筆錢使用，一時又無
    處借貸，所以才看自由時報分類廣告向丙○○借款」云云，並於偵查中供稱「我
    在電話中有跟丙○○說我需要三萬元，他說十天一期，要先扣六千元之利息，我
    說好‧‧‧到達後，我坐上他的車上，他要求我身分證要押在他那邊‧‧‧因我
    急需款，在他要把錢拿出來正在數錢時，警員就來並打開車門說是臨檢」、「還
    沒有簽資料給丙○○‧‧‧後來警員也將我的證件還我」、「以前未跟被告交易
    過」云云（參見偵查卷九、四十頁）。復於原審供稱係伊友人要軋票，伊沒那麼
    多錢，故向被告借錢，伊不知友人之真實姓名，亦找不到該友人，被告要拿錢給
    伊時，警察就來了云云（參見原審卷三三頁），則被害人戊○○先指稱急需一筆
    錢使用，一時無處借貸，而向被告借錢。嗣改稱係友人要軋票，伊沒那麼多錢，
    故向被告借錢，其前後供述已非一致。伊於原審供稱如屬實，既僅係為友人軋票
    ，何需支付重利而向被告借款？況伊復不知友人之真實姓名，亦找不到該友人。
    是被害人戊○○之供述是否與事實相符，尚非無疑。即被害人戊○○是否確有急
迫、輕率或無經驗之情形，而向被告告貸，已非無疑。縱堪認被害人確有急迫而
    告貸之情事，但本件被告既尚未將錢交付被告並取得利息及被害人簽署之文件，
    即為警先行查獲，則重利之實行行為顯未達既遂至明，揆諸刑法第三百四十四條
    、第三百四十五條之重利罪，並無處罰未遂犯之規定，是被告此部分所為，尚不
    得以重利罪相繩甚顯。
(二)被害人甲○○於警訊時供稱有於八十七年一月十一日向地下錢莊借款三萬元並簽
    一張十二萬元本票，惟地下錢莊嗣即未與伊聯絡，致伊未能清償之情節（參見偵
    查卷五四頁），並於原審指稱貸錢給伊之人並非被告，伊身分証尚押在地下錢莊
    處等語（參見原審卷十五至十七頁），雖被害人警訊所供借貸之利息計算標準與
    戊○○所供相同，惟此計算標準與一般民間放貸之計算，並無特殊之點，是本件
    是否確係被告親自貸錢予被害人甲○○云云，自有可疑。況本件被告為警查獲時
    ，除扣得前開本票外，並未查獲被害人甲○○押在地下錢莊處之身分証，則被告
    辯稱該本票係其友人向其借款所放之證件資料云云，尚非不可採信，本件尚難以
    被告持有前開本票逕認被告有貸錢予被害人甲○○之事實。又被害人丁○○所簽
    之本票，經原審及檢察官查明口卡、住址後傳拘無著，臺中市警察局第四分局函
    覆檢察官稱該人在大陸地區經商，無法聯絡等語在卷（參見偵查卷五三頁，原審
    卷四三頁之傳真信函），且該本票所載發票日為八十八年一月三十日，核與甲○○、戊○○所供借貸之日期均有明顯日期之間隔，仍無從推定伊是否有向被告支
    付重利而借錢？又借款時是否確有急迫、輕率或無經驗之情形？是本件難以被告
    持有前開本票，逕認被告有貸錢予被害人丁○○之事實。
(三)被告於警訊中雖供稱其係自八十八年四月二十五日開始經營地下錢莊，並於同日
    偵查中供稱戊○○係其第一件生意在卷，但警方查獲時除上開戊○○之交易借貸
    行為尚未完成外，所查獲之甲○○、丁○○本票，依前所述，仍難為被告上開警
    訊、偵查中自白之有利佐證，況被告此部分之自白，亦無被告係於何時地貸錢予
    何人？利息如何計算？借錢之人如何有急迫、輕率或無經驗之明確供詞可供查證
    ，是亦不得據此逕認被告有何重利犯行。原審經詳細查證，認檢察官起訴之依憑
    ，不足作為被告有常業重利犯行之認定，此外，復查無其他積極證據足資認定被
    告有何公訴人所指犯行，是不能證明被告犯罪，依法為被告無罪之諭知，經核尚
    無不合。
三、檢察官上訴意旨略稱依戊○○警訊及偵查中所供，該交易應已完成。且被告於偵
    查中就持有甲○○二人之本票所為辯稱係賣茶葉，後改稱係其友人所交付，前後
    極為不一致，自難採信，應認該本票係放貸之憑證云云，固非無見。但查，該兩
    張本票之日期一為八十七年一月十一日，一為八十八年一月三十日，核與戊○○
    於本件八十八年五月一日之交易，其時間明顯有別，被害人戊○○復無法提供被
    告確實自八十七年一月起即登報放貸之報紙廣告以為佐證，則被告就該二張本票
    取得之來源供詞，雖有差異，揆諸上開說明，仍難為被告不利之認定。至被告與
    戊○○之交易，確實僅有合意，尚未交付款項及簽署本票等文件之情事，有查獲
    之警局筆錄可憑，自難認已完成取得重利之要件甚明，是檢察官未提出補強證據
    ，徒以陳詞指摘原審採證不當，其上訴難認有理由，應予駁回。
據上論斷，應依刑事訴訟法第三百六十八條，判決如主文。
本案經檢察官乙○○到庭執行職務
中      華      民      國    八十九    年      九      月    二十六    日
                                  臺灣高等法院臺中分院刑事第二庭
          審判長法  官  羅  禮  政
                                              法  官  陳  欣  安
                                              法  官  蔡  聰  明
右正本證明與原本無異。
檢察官得上訴。被告不得上訴。
如不服本判決應於收受送達後十日內向本院提出上訴書狀，其未述上訴之理由者並
得於提起上訴後十日內向本院補提理由書（均須按他造當事人之人數附繕本）。
                                              書記官    瑞  芳
中      華      民      國     八十九     年      九      月   二十七   日
                                                                        Ｄ


司法院資訊處製作；財團法人民間司法改革基金會備份。
